---
title: "Avance 3 — Modelos Predictivos"
author:
  - Luis Pedro Lira (23669)
  - Fernando Rocha (23501)
  - Juan Francisco Martínez (23617)
  - Luis Gilberto González (23353)
  - Joel Antonio Jaquez (23369)
date: "2026-04-25"
output:
  pdf_document:
    latex_engine: xelatex
---

```{r setup, include=FALSE}
knitr::opts_chunk$set(echo = FALSE, message = FALSE, warning = FALSE)

library(tidyverse)
library(MASS)
library(broom)
library(knitr)
library(ggplot2)
library(gridExtra)

# Evitar conflicto entre MASS y dplyr
select <- dplyr::select
filter <- dplyr::filter
mutate <- dplyr::mutate
```

```{r carga-datos}
divorcios <- read_csv("Datos/divorcios_total.csv")
violencia <- read_csv("Datos/violencia_total.csv")
```

```{r limpieza-datos}
violencia <- violencia %>%
  mutate(
    cod_depto         = floor(hec_deptomcpio / 100),
    vic_edad_clean    = ifelse(vic_edad > 110, NA, vic_edad),
    total_hijos_clean = ifelse(total_hijos == 99, NA, total_hijos)
  )

divorcios <- divorcios %>%
  mutate(cod_depto = DEPOCU)
```

```{r construccion-dataset}
# Agregamos violencia por departamento
vio_dep <- violencia %>%
  filter(!is.na(cod_depto), cod_depto != 99) %>%
  group_by(cod_depto) %>%
  summarise(
    violencia_total   = n(),
    edad_prom_victima = mean(vic_edad_clean,    na.rm = TRUE),
    hijos_prom        = mean(total_hijos_clean, na.rm = TRUE),
    pct_mujeres       = mean(vic_sexo == 2,      na.rm = TRUE) * 100,
    pct_urbano        = mean(hec_area == 1,       na.rm = TRUE) * 100,
    pct_casados       = mean(vic_est_civ == 2,    na.rm = TRUE) * 100,
    .groups = "drop"
  )

# Agregamos divorcios por departamento
div_dep <- divorcios %>%
  filter(!is.na(cod_depto), cod_depto != 99) %>%
  group_by(cod_depto) %>%
  summarise(casos_divorcio = n(), .groups = "drop")

# Unimos y creamos la dummy para Guatemala capital
datos_modelo <- vio_dep %>%
  inner_join(div_dep, by = "cod_depto") %>%
  mutate(es_capital = as.integer(cod_depto == 1))
```

## 1. Variable Respuesta

La variable que buscamos predecir es **`casos_divorcio`**: el total de divorcios
registrados en cada departamento de Guatemala durante el año 2022. Es una variable
de conteo (números enteros, nunca negativos), por lo que el problema es de
**regresión**, no de clasificación.

```{r stats-target}
stats_div <- datos_modelo %>%
  summarise(
    Mínimo   = min(casos_divorcio),
    Q1       = quantile(casos_divorcio, 0.25),
    Mediana  = median(casos_divorcio),
    Media    = round(mean(casos_divorcio), 0),
    Q3       = quantile(casos_divorcio, 0.75),
    Máximo   = max(casos_divorcio),
    Varianza = round(var(casos_divorcio), 0)
  )

kable(stats_div, caption = "Estadísticas descriptivas: casos_divorcio")
```

```{r grafico-target, fig.height=3.2, fig.cap="Divorcios registrados por departamento en 2022. El departamento de Guatemala concentra un volumen muy superior al resto del país."}
ggplot(datos_modelo,
       aes(x = reorder(factor(cod_depto), casos_divorcio),
           y = casos_divorcio,
           fill = factor(es_capital))) +
  geom_col(alpha = 0.85) +
  scale_fill_manual(values = c("0" = "#5DADE2", "1" = "#E74C3C"),
                    labels  = c("Interior", "Capital"),
                    name    = "") +
  labs(title = "Divorcios por departamento (2022)",
       x = "Departamento (ordenado por volumen)",
       y = "Casos de divorcio") +
  theme_minimal() +
  theme(axis.text.x = element_text(angle = 45, hjust = 1, size = 7))
```

Lo primero que llama la atención es la diferencia entre la **mediana** 
(`r median(datos_modelo$casos_divorcio)` divorcios) y la **media** 
(`r round(mean(datos_modelo$casos_divorcio), 0)` divorcios): la media está 
casi el doble de la mediana, lo que indica que unos pocos departamentos con 
valores muy altos están jalando ese promedio hacia arriba.

El caso más claro es el **departamento de Guatemala**, con 
`r max(datos_modelo$casos_divorcio)` divorcios, mientras que el resto del país 
ronda los 800 a 5,000. Esto genera una **varianza de 
`r format(round(var(datos_modelo$casos_divorcio)), big.mark=",")`**, que es 
miles de veces mayor que la media. En estadística, esa condición se llama 
**sobredispersión**, y es precisamente el motivo por el que no podemos usar 
una regresión de Poisson simple: ese modelo asume que varianza y media son 
iguales, supuesto que aquí se viola de forma severa. Por eso usamos la 
**Regresión Binomial Negativa**, que tiene un parámetro extra para absorber 
esa variabilidad adicional.
-------------------------------------------------------------------------------


## 2. Conjuntos de Entrenamiento y Prueba — Análisis de Atípicos

### Método de validación

Como tenemos solo **22 observaciones** que es una por departamento, hacer un split 
80/20 tradicional nos dejaría apenas 4 departamentos para probar el modelo, 
lo cual no es confiable. En su lugar usamos **validación cruzada 
Leave-One-Out (LOOCV)** donde cada iteración entrenamos con 21 departamentos 
y predecimos el que quedó fuera, repitiendo esto 22 veces hasta que cada 
departamento haya sido el "de prueba" una vez.

Esto nos da una estimación más honesta del error porque todos los datos 
participan tanto en entrenamiento como en prueba, sin desperdiciar 
observaciones con un dataset tan pequeño.

Como la variable respuesta es cuantitativa, **no aplica el concepto de 
balance de clases**. Lo que sí analizamos es la presencia de 
**observaciones atípicas con alta influencia** sobre el modelo.

### Análisis de atípicos

```{r analisis-atipicos, fig.height=3.5, fig.cap="Distancia de Cook por departamento. Valores sobre la línea roja indican puntos con influencia desproporcionada sobre los coeficientes del modelo."}
# Ajustamos un modelo base solo para calcular la influencia de cada punto
mod_diag <- MASS::glm.nb(
  casos_divorcio ~ violencia_total + es_capital + edad_prom_victima,
  data = datos_modelo
)

cook_d  <- cooks.distance(mod_diag)
cook_d  <- ifelse(is.na(cook_d), 0, cook_d)  # por si alguno da NA
umbral  <- 4 / nrow(datos_modelo)

datos_modelo <- datos_modelo %>%
  mutate(
    cook_dist     = cook_d,
    es_influyente = cook_d > umbral
  )

ggplot(datos_modelo,
       aes(x = reorder(factor(cod_depto), cook_dist),
           y = cook_dist,
           fill = es_influyente)) +
  geom_col(alpha = 0.85) +
  geom_hline(yintercept = umbral, color = "red",
             linetype = "dashed", linewidth = 0.8) +
  scale_fill_manual(values = c("FALSE" = "#AED6F1", "TRUE" = "#E74C3C"),
                    labels  = c("Normal", "Alta influencia"),
                    name    = "") +
  annotate("text", x = 4, y = umbral + 0.01,
           label = paste0("Umbral 4/n = ", round(umbral, 3)),
           color = "red", size = 3) +
  labs(title = "Distancia de Cook por departamento",
       x = "Departamento", y = "Distancia de Cook") +
  theme_minimal() +
  theme(axis.text.x = element_text(size = 7))
```

```{r tabla-atipicos}
datos_modelo %>%
  filter(es_influyente) %>%
  dplyr::select(cod_depto, violencia_total, casos_divorcio, cook_dist) %>%
  arrange(desc(cook_dist)) %>%
  mutate(cook_dist = round(cook_dist, 3)) %>%
  kable(caption = "Departamentos con distancia de Cook superior al umbral (4/n)")
```

La **distancia de Cook** mide cuánto cambiarían los coeficientes del modelo 
si elimináramos esa observación. El umbral estándar es 4/n = 
`r round(umbral, 3)`.

El departamento con mayor influencia es **Alta Verapaz (código 16)**, con una 
distancia de Cook de 1.616. Esto no es un error y tiene sentido porque Alta Verapaz 
registra más de 42,000 casos de violencia pero apenas 1,600 divorcios. Esa 
proporción tan inusual se explica por las barreras culturales, geográficas y 
económicas que enfrenta la población para formalizar una separación legal ante 
un juzgado, especialmente en comunidades rurales e indígenas. También aparecen 
como influyentes Jutiapa (22), Quetzaltenango (9) y Escuintla (5), aunque con 
valores mucho menores.

El **departamento de Guatemala (código 01)** no aparece como el más influyente 
porque la variable `es_capital` ya lo identifica explícitamente — el modelo 
sabe que es estructuralmente diferente al resto, por lo que su efecto queda 
absorbido por esa dummy en lugar de distorsionar los demás coeficientes.
-------------------------------------------------------------------------------

## 3. Algoritmo y Preprocesamiento

### Algoritmo: Regresión Binomial Negativa

El algoritmo seleccionado es la **Regresión Binomial Negativa** (`glm.nb` 
del paquete `MASS`), elegido en el Avance 2 por tres razones concretas:

1. **Está diseñado para datos de conteo con sobredispersión.** Incorpora un 
parámetro θ que absorbe la variabilidad extra que el modelo de Poisson no 
puede manejar. En nuestro caso la varianza es miles de veces mayor que la 
media, así que Poisson queda descartado desde el inicio.

2. **Tiene respaldo directo en la literatura.** Miah et al. (2024) 
demostraron que la Binomial Negativa supera a Poisson precisamente para 
modelar conteos departamentales de divorcios, que es exactamente nuestro caso.

3. **Es el más adecuado para n=22.** Al tener pocos parámetros, es menos 
propenso al sobreajuste que los modelos de ensemble como XGBoost o 
Random Forest, que necesitan más datos para funcionar bien.

### Preprocesamiento

```{r preprocesamiento}
vars_pred <- c("violencia_total", "edad_prom_victima", "hijos_prom",
               "pct_mujeres", "pct_urbano", "pct_casados")

# Estandarización Z-score de las predictoras numéricas
datos_std <- datos_modelo %>%
  mutate(across(all_of(vars_pred),
                ~ as.numeric(scale(.)),
                .names = "{.col}_z"))
```

Se aplicaron los siguientes pasos antes de ajustar cualquier modelo:

**a) Recodificación de valores especiales.** Los códigos 99 y 999 que usa el 
INE para indicar "dato ignorado" fueron convertidos a `NA` durante el análisis 
exploratorio. Sin esta corrección, esos valores habrían inflado artificialmente 
los promedios y correlaciones.

**b) Exclusión del código departamental 99.** Los registros sin departamento 
asignado no pueden atribuirse a ninguna unidad geográfica, por lo que se 
excluyeron del análisis agregado.

**c) Variable dummy `es_capital`.** Se creó una variable binaria que vale 1 
para el Departamento de Guatemala y 0 para los demás. Esto le permite al 
modelo tratar a la capital como un caso estructuralmente diferente sin 
necesidad de eliminarlo. Esta variable **no se estandariza** porque ya está 
en escala 0/1.

**d) Estandarización Z-score.** Las variables numéricas predictoras se 
transformaron a media = 0 y desviación estándar = 1. Esto es necesario porque 
operan en escalas muy distintas: `violencia_total` varía en decenas de miles 
mientras que `pct_casados` varía entre 0 y 100. Sin estandarizar, el modelo 
daría más peso artificialmente a las variables con números más grandes. Además, 
con las variables estandarizadas podemos comparar directamente los coeficientes 
para saber cuál predictor tiene más peso relativo.

```{r tabla-preprocesamiento}
# Verificación del resultado del preprocesamiento
datos_std %>%
  dplyr::select(cod_depto, violencia_total_z, edad_prom_victima_z,
                hijos_prom_z, pct_urbano_z, es_capital) %>%
  arrange(cod_depto) %>%
  mutate(across(where(is.numeric), ~ round(., 2))) %>%
  kable(caption = "Variables estandarizadas listas para el modelo (primeras columnas)")
```

Los valores negativos indican departamentos por debajo del promedio nacional 
en esa variable, y los positivos indican departamentos por encima. El 
departamento de Guatemala (cod=1) aparece con valores muy altos en 
`violencia_total_z`, lo que confirma visualmente que está muy por encima 
de la media nacional.
--------------------------------------------------------------------------------

## 4. Construcción de Modelos

```{r funcion-loocv}
# LOOCV: entrena con n-1 departamentos y predice el restante, 22 veces
# Devuelve RMSE y MAE — usamos MAE como métrica principal porque
# es más robusta ante el outlier de Alta Verapaz y Guatemala
loocv_nb <- function(formula, data) {
  n   <- nrow(data)
  sq  <- numeric(n)
  ab  <- numeric(n)
  for (i in seq_len(n)) {
    fit   <- MASS::glm.nb(formula, data = data[-i, ])
    pred  <- predict(fit, newdata = data[i, ], type = "response")
    err   <- data$casos_divorcio[i] - pred
    sq[i] <- err^2
    ab[i] <- abs(err)
  }
  list(RMSE = sqrt(mean(sq)), MAE = mean(ab))
}
```

```{r modelos}
# Modelo 1: solo violencia + dummy capital (línea base)
m1 <- MASS::glm.nb(
  casos_divorcio ~ violencia_total_z + es_capital,
  data = datos_std)

# Modelo 2: agrega edad promedio de víctima y proporción urbana
m2 <- MASS::glm.nb(
  casos_divorcio ~ violencia_total_z + es_capital +
    edad_prom_victima_z + pct_urbano_z,
  data = datos_std)

# Modelo 3: interacción violencia x capital
# Permite que el efecto de la violencia sea distinto en la capital
m3 <- MASS::glm.nb(
  casos_divorcio ~ violencia_total_z * es_capital +
    edad_prom_victima_z + pct_urbano_z,
  data = datos_std)

# Modelo Final: interacción + hijos promedio
m_final <- MASS::glm.nb(
  casos_divorcio ~ violencia_total_z * es_capital +
    edad_prom_victima_z + pct_urbano_z + hijos_prom_z,
  data = datos_std)
```

Se construyeron cuatro modelos variando los predictores incluidos:

**Modelo 1 (línea base):** Solo usa `violencia_total` y `es_capital`. Es el 
punto de partida aquí los modelos más complejos no lo superan, significa que 
agregar variables no ayuda con estos datos.

**Modelo 2:** Agrega `edad_prom_victima` y `pct_urbano`. La edad promedio 
refleja en qué etapa de vida ocurren las rupturas, y el porcentaje urbano 
captura el acceso a juzgados y servicios legales para formalizar el divorcio.

**Modelo 3:** Introduce un **término de interacción** entre violencia y la 
dummy de capital. La lógica es que en Guatemala ciudad, donde hay más juzgados 
y abogados disponibles, un caso adicional de violencia puede traducirse más 
fácilmente en un divorcio que en un departamento rural con poco acceso 
institucional.

**Modelo Final:** Agrega `hijos_prom` al modelo de interacción. El número 
de hijos puede actuar como freno o acelerador de la decisión de divorciarse — 
en algunos contextos los hijos retienen la separación legal, en otros la 
aceleran por razones de custodia.

```{r comparacion-modelos}
cv1 <- loocv_nb(casos_divorcio ~ violencia_total_z + es_capital, datos_std)
cv2 <- loocv_nb(casos_divorcio ~ violencia_total_z + es_capital +
                  edad_prom_victima_z + pct_urbano_z, datos_std)
cv3 <- loocv_nb(casos_divorcio ~ violencia_total_z * es_capital +
                  edad_prom_victima_z + pct_urbano_z, datos_std)
cvf <- loocv_nb(casos_divorcio ~ violencia_total_z * es_capital +
                  edad_prom_victima_z + pct_urbano_z + hijos_prom_z, datos_std)

comparacion <- tibble(
  Modelo       = c("M1: Línea base", "M2: + edad y urbano",
                   "M3: Interacción", "M-Final: Interacción + hijos"),
  `Predictores` = c(2, 4, 5, 6),
  AIC          = round(c(AIC(m1), AIC(m2), AIC(m3), AIC(m_final)), 1),
  `Theta (θ)`  = round(c(m1$theta, m2$theta, m3$theta, m_final$theta), 2),
  `RMSE LOOCV` = round(c(cv1$RMSE, cv2$RMSE, cv3$RMSE, cvf$RMSE), 0),
  `MAE LOOCV`  = round(c(cv1$MAE,  cv2$MAE,  cv3$MAE,  cvf$MAE),  0)
)

kable(comparacion,
      caption = paste("Comparación de los cuatro modelos.",
                      "MAE-LOOCV es la métrica principal de selección.",
                      "AIC penaliza la complejidad innecesaria."))
```
La tabla confirma que el **Modelo 1 (línea base)** gana en ambas métricas: 
tiene el AIC más bajo (368.8) y el MAE-LOOCV más bajo (1,854 divorcios). 
Los modelos M2, M3 y M-Final tienen AIC y MAE más altos a pesar de incluir 
más predictores, lo que indica que esas variables adicionales no están 
aportando información útil, al contrario solo están consumiendo grados de libertad que 
con 22 observaciones son muy escasos. Vale la pena notar también que M2 y M3 
obtienen exactamente los mismos valores (AIC=372.6, MAE=1,957), lo que 
sugiere que el término de interacción `violencia × capital` no agrega nada 
sobre simplemente incluir ambas variables por separado. El modelo más 
complejo (M-Final) es el peor de los cuatro, confirmando el sobreajuste 
que anticipamos en el Avance 2.

```{r grafico-comparacion, fig.height=3.5, fig.cap="AIC y MAE-LOOCV por modelo. El modelo con menores valores en ambas métricas es el seleccionado."}
comp_long <- comparacion %>%
  dplyr::select(Modelo, AIC, `MAE LOOCV`) %>%
  pivot_longer(-Modelo, names_to = "Métrica", values_to = "Valor") %>%
  mutate(Modelo = factor(Modelo, levels = comparacion$Modelo))

ggplot(comp_long, aes(x = Modelo, y = Valor, fill = Modelo)) +
  geom_col(alpha = 0.85) +
  facet_wrap(~ Métrica, scales = "free_y") +
  scale_fill_manual(values = c("#AED6F1","#5DADE2","#1A5276","#2ECC71")) +
  labs(title = "Comparación de modelos: AIC y MAE-LOOCV",
       x = NULL, y = "Valor") +
  theme_minimal() +
  theme(axis.text.x  = element_text(angle = 35, hjust = 1, size = 7),
        legend.position = "none")
```
La gráfica hace visible lo que los números de la tabla ya decían de que las 
diferencias entre modelos son pequeñas pero consistentes. En el panel de 
AIC, la barra verde (M-Final) es la más alta y el peor ajuste penalizado 
por complejidad. En el panel de MAE-LOOCV, la barra azul clara (M1) es 
claramente la más baja, confirmando que predice mejor cuando se prueba 
fuera de muestra. El hecho de que las barras sean tan similares en altura 
también nos dice algo importante y es que con n=22, los modelos no tienen suficiente 
información para diferenciarse mucho entre sí. En ese escenario, siempre 
es mejor quedarse con el más simple que tiene menos riesgo de sobreajuste y más 
fácil de interpretar.

### Predicciones vs. valores reales por modelo

```{r pred-modelos, fig.height=5, fig.cap="Valores reales contra predichos para cada modelo. La línea discontinua representa predicción perfecta. Puntos más cercanos a ella indican mejor ajuste."}
# Generamos predicciones de cada modelo sobre los datos de entrenamiento
datos_std <- datos_std %>%
  mutate(
    pred_m1    = predict(m1,     type = "response"),
    pred_m2    = predict(m2,     type = "response"),
    pred_m3    = predict(m3,     type = "response"),
    pred_final = predict(m_final, type = "response")
  )

# Apilamos para graficar en facetas
preds_long <- datos_std %>%
  dplyr::select(cod_depto, casos_divorcio, es_capital,
                pred_m1, pred_m2, pred_m3, pred_final) %>%
  pivot_longer(cols = starts_with("pred_"),
               names_to = "modelo", values_to = "predicho") %>%
  mutate(modelo = recode(modelo,
    "pred_m1"    = "M1: Línea base",
    "pred_m2"    = "M2: + edad y urbano",
    "pred_m3"    = "M3: Interacción",
    "pred_final" = "M-Final: Interacción + hijos"
  ))

ggplot(preds_long,
       aes(x = predicho, y = casos_divorcio,
           color = factor(es_capital))) +
  geom_abline(slope = 1, intercept = 0,
              linetype = "dashed", color = "gray50") +
  geom_point(size = 2.5, alpha = 0.85) +
  scale_color_manual(values = c("0" = "#2E86C1", "1" = "#E74C3C"),
                     labels  = c("Interior", "Capital"),
                     name    = "") +
  facet_wrap(~ modelo, scales = "free") +
  labs(title = "Real vs. Predicho — los cuatro modelos",
       x = "Divorcios predichos", y = "Divorcios reales") +
  theme_minimal() +
  theme(legend.position = "bottom",
        strip.text = element_text(size = 7))
```
En los cuatro paneles se ve el mismo patrón: los puntos azules (departamentos 
del interior) se agrupan cerca del origen y están relativamente cerca de la 
línea de predicción perfecta, mientras que el punto rojo (Guatemala capital) 
aparece arriba a la derecha, alejado del grupo. Que el punto rojo esté tan 
cerca de la línea discontinua en todos los modelos confirma que la dummy 
`es_capital` está funcionando bien y el modelo logra predecir a Guatemala 
con bastante precisión precisamente porque tiene esa variable que la 
identifica como un caso aparte. El reto real está en los departamentos del 
interior es que aunque visualmente parecen agrupados y cercanos a la línea, hay 
varios que se alejan, especialmente Alta Verapaz (el punto más influyente 
según Cook's distance), cuya combinación de alta violencia y pocos divorcios 
sigue siendo difícil de predecir para cualquiera de los cuatro modelos.

### Selección del Modelo Final

```{r seleccion-final}
kable(
  comparacion %>%
    mutate(
      `Mejor AIC` = ifelse(AIC == min(AIC), "✓", ""),
      `Mejor MAE` = ifelse(`MAE LOOCV` == min(`MAE LOOCV`), "✓", "")
    ),
  caption = "El modelo ganador es el que tiene ✓ en ambas columnas."
)
```

El modelo ganador es el **M1: Línea base**, con el menor AIC y el menor 
MAE-LOOCV. Esto puede parecer sorprendente, pero tiene una explicación 
clara: con solo 22 observaciones, cada predictor adicional consume grados 
de libertad valiosos. Los modelos M2, M3 y M-Final agregan complejidad 
que los datos no tienen suficiente información para sostener, resultando 
en peor generalización según el LOOCV. Este fenómeno es exactamente el 
**sobreajuste** que advertimos en el Avance 2 como riesgo principal de 
trabajar con n=22.

El modelo final queda definido como:

$$\log(\hat{\mu}) = \beta_0 + \beta_1 \cdot \text{violencia\_total\_z} + \beta_2 \cdot \text{es\_capital}$$

Con θ = `r round(m1$theta, 2)` como parámetro de dispersión estimado.

Los parámetros estimados del modelo final son:

```{r coef-final}
broom::tidy(m1, exponentiate = TRUE, conf.int = TRUE) %>%
  mutate(
    term = recode(term,
      "(Intercept)"       = "Intercepto",
      "violencia_total_z" = "Violencia total (estand.)",
      "es_capital"        = "Es capital (dummy)"
    )
  ) %>%
  dplyr::select(
    Variable = term,
    IRR      = estimate,
    `IC 95% Inf` = conf.low,
    `IC 95% Sup` = conf.high,
    `p-valor`    = p.value
  ) %>%
  mutate(across(where(is.numeric), ~ round(., 3))) %>%
  kable(caption = "Coeficientes del Modelo Final (M1) expresados como IRR.")
```

Un IRR mayor a 1 significa que esa variable aumenta el número esperado de 
divorcios, y menor a 1 que lo reduce. Con los resultados del modelo:

- **Violencia total (IRR = 1.214):** un departamento con una desviación 
estándar más de violencia tiene un 21.4% más de divorcios esperados, aunque 
este efecto no es estadísticamente significativo (p = 0.178).

- **Es capital (IRR = 5.944):** el Departamento de Guatemala tiene casi 
**6 veces más** divorcios esperados que un departamento del interior con 
el mismo nivel de violencia. Este sí es significativo (p = 0.008), lo que 
confirma que ser la capital es el factor más determinante del modelo.
