---
title: "Avance 3 — Modelos Predictivos"
author:
  - Luis Pedro Lira (23669)
  - Fernando Rocha (23501)
  - Juan Francisco Martínez (23617)
  - Luis Gilberto González (23353)
  - Joel Antonio Jaquez (23369)
date: "2026-04-25"
output:
  pdf_document:
    latex_engine: xelatex
---

```{r setup, include=FALSE}
knitr::opts_chunk$set(echo = FALSE, message = FALSE, warning = FALSE)

library(tidyverse)
library(MASS)
library(broom)
library(knitr)
library(ggplot2)
library(gridExtra)

# Evitar conflicto entre MASS y dplyr
select <- dplyr::select
filter <- dplyr::filter
mutate <- dplyr::mutate
```

```{r carga-datos}
divorcios <- read_csv("Datos/divorcios_total.csv")
violencia <- read_csv("Datos/violencia_total.csv")
```

```{r limpieza-datos}
violencia <- violencia %>%
  mutate(
    cod_depto         = floor(hec_deptomcpio / 100),
    vic_edad_clean    = ifelse(vic_edad > 110, NA, vic_edad),
    total_hijos_clean = ifelse(total_hijos == 99, NA, total_hijos)
  )

divorcios <- divorcios %>%
  mutate(cod_depto = DEPOCU)
```

```{r construccion-dataset}
# Agregamos violencia por departamento
vio_dep <- violencia %>%
  filter(!is.na(cod_depto), cod_depto != 99) %>%
  group_by(cod_depto) %>%
  summarise(
    violencia_total   = n(),
    edad_prom_victima = mean(vic_edad_clean,    na.rm = TRUE),
    hijos_prom        = mean(total_hijos_clean, na.rm = TRUE),
    pct_mujeres       = mean(vic_sexo == 2,      na.rm = TRUE) * 100,
    pct_urbano        = mean(hec_area == 1,       na.rm = TRUE) * 100,
    pct_casados       = mean(vic_est_civ == 2,    na.rm = TRUE) * 100,
    .groups = "drop"
  )

# Agregamos divorcios por departamento
div_dep <- divorcios %>%
  filter(!is.na(cod_depto), cod_depto != 99) %>%
  group_by(cod_depto) %>%
  summarise(casos_divorcio = n(), .groups = "drop")

# Unimos y creamos la dummy para Guatemala capital
datos_modelo <- vio_dep %>%
  inner_join(div_dep, by = "cod_depto") %>%
  mutate(es_capital = as.integer(cod_depto == 1))
```

## 1. Variable Respuesta

La variable que buscamos predecir es **`casos_divorcio`**: el total de divorcios
registrados en cada departamento de Guatemala durante el año 2022. Es una variable
de conteo (números enteros, nunca negativos), por lo que el problema es de
**regresión**, no de clasificación.

```{r stats-target}
stats_div <- datos_modelo %>%
  summarise(
    Mínimo   = min(casos_divorcio),
    Q1       = quantile(casos_divorcio, 0.25),
    Mediana  = median(casos_divorcio),
    Media    = round(mean(casos_divorcio), 0),
    Q3       = quantile(casos_divorcio, 0.75),
    Máximo   = max(casos_divorcio),
    Varianza = round(var(casos_divorcio), 0)
  )

kable(stats_div, caption = "Estadísticas descriptivas: casos_divorcio")
```

```{r grafico-target, fig.height=3.2, fig.cap="Divorcios registrados por departamento en 2022. El departamento de Guatemala concentra un volumen muy superior al resto del país."}
ggplot(datos_modelo,
       aes(x = reorder(factor(cod_depto), casos_divorcio),
           y = casos_divorcio,
           fill = factor(es_capital))) +
  geom_col(alpha = 0.85) +
  scale_fill_manual(values = c("0" = "#5DADE2", "1" = "#E74C3C"),
                    labels  = c("Interior", "Capital"),
                    name    = "") +
  labs(title = "Divorcios por departamento (2022)",
       x = "Departamento (ordenado por volumen)",
       y = "Casos de divorcio") +
  theme_minimal() +
  theme(axis.text.x = element_text(angle = 45, hjust = 1, size = 7))
```

Lo primero que llama la atención es la diferencia entre la **mediana** 
(`r median(datos_modelo$casos_divorcio)` divorcios) y la **media** 
(`r round(mean(datos_modelo$casos_divorcio), 0)` divorcios): la media está 
casi el doble de la mediana, lo que indica que unos pocos departamentos con 
valores muy altos están jalando ese promedio hacia arriba.

El caso más claro es el **departamento de Guatemala**, con 
`r max(datos_modelo$casos_divorcio)` divorcios, mientras que el resto del país 
ronda los 800 a 5,000. Esto genera una **varianza de 
`r format(round(var(datos_modelo$casos_divorcio)), big.mark=",")`**, que es 
miles de veces mayor que la media. En estadística, esa condición se llama 
**sobredispersión**, y es precisamente el motivo por el que no podemos usar 
una regresión de Poisson simple: ese modelo asume que varianza y media son 
iguales, supuesto que aquí se viola de forma severa. Por eso usamos la 
**Regresión Binomial Negativa**, que tiene un parámetro extra para absorber 
esa variabilidad adicional.
-------------------------------------------------------------------------------


## 2. Conjuntos de Entrenamiento y Prueba — Análisis de Atípicos

### Método de validación

Como tenemos solo **22 observaciones** que es una por departamento, hacer un split 
80/20 tradicional nos dejaría apenas 4 departamentos para probar el modelo, 
lo cual no es confiable. En su lugar usamos **validación cruzada 
Leave-One-Out (LOOCV)** donde cada iteración entrenamos con 21 departamentos 
y predecimos el que quedó fuera, repitiendo esto 22 veces hasta que cada 
departamento haya sido el "de prueba" una vez.

Esto nos da una estimación más honesta del error porque todos los datos 
participan tanto en entrenamiento como en prueba, sin desperdiciar 
observaciones con un dataset tan pequeño.

Como la variable respuesta es cuantitativa, **no aplica el concepto de 
balance de clases**. Lo que sí analizamos es la presencia de 
**observaciones atípicas con alta influencia** sobre el modelo.

### Análisis de atípicos

```{r analisis-atipicos, fig.height=3.5, fig.cap="Distancia de Cook por departamento. Valores sobre la línea roja indican puntos con influencia desproporcionada sobre los coeficientes del modelo."}
# Ajustamos un modelo base solo para calcular la influencia de cada punto
mod_diag <- MASS::glm.nb(
  casos_divorcio ~ violencia_total + es_capital + edad_prom_victima,
  data = datos_modelo
)

cook_d  <- cooks.distance(mod_diag)
cook_d  <- ifelse(is.na(cook_d), 0, cook_d)  # por si alguno da NA
umbral  <- 4 / nrow(datos_modelo)

datos_modelo <- datos_modelo %>%
  mutate(
    cook_dist     = cook_d,
    es_influyente = cook_d > umbral
  )

ggplot(datos_modelo,
       aes(x = reorder(factor(cod_depto), cook_dist),
           y = cook_dist,
           fill = es_influyente)) +
  geom_col(alpha = 0.85) +
  geom_hline(yintercept = umbral, color = "red",
             linetype = "dashed", linewidth = 0.8) +
  scale_fill_manual(values = c("FALSE" = "#AED6F1", "TRUE" = "#E74C3C"),
                    labels  = c("Normal", "Alta influencia"),
                    name    = "") +
  annotate("text", x = 4, y = umbral + 0.01,
           label = paste0("Umbral 4/n = ", round(umbral, 3)),
           color = "red", size = 3) +
  labs(title = "Distancia de Cook por departamento",
       x = "Departamento", y = "Distancia de Cook") +
  theme_minimal() +
  theme(axis.text.x = element_text(size = 7))
```

```{r tabla-atipicos}
datos_modelo %>%
  filter(es_influyente) %>%
  dplyr::select(cod_depto, violencia_total, casos_divorcio, cook_dist) %>%
  arrange(desc(cook_dist)) %>%
  mutate(cook_dist = round(cook_dist, 3)) %>%
  kable(caption = "Departamentos con distancia de Cook superior al umbral (4/n)")
```

La **distancia de Cook** mide cuánto cambiarían los coeficientes del modelo 
si elimináramos esa observación. El umbral estándar es 4/n = 
`r round(umbral, 3)`.

El departamento con mayor influencia es **Alta Verapaz (código 16)**, con una 
distancia de Cook de 1.616. Esto no es un error y tiene sentido porque Alta Verapaz 
registra más de 42,000 casos de violencia pero apenas 1,600 divorcios. Esa 
proporción tan inusual se explica por las barreras culturales, geográficas y 
económicas que enfrenta la población para formalizar una separación legal ante 
un juzgado, especialmente en comunidades rurales e indígenas. También aparecen 
como influyentes Jutiapa (22), Quetzaltenango (9) y Escuintla (5), aunque con 
valores mucho menores.

El **departamento de Guatemala (código 01)** no aparece como el más influyente 
porque la variable `es_capital` ya lo identifica explícitamente — el modelo 
sabe que es estructuralmente diferente al resto, por lo que su efecto queda 
absorbido por esa dummy en lugar de distorsionar los demás coeficientes.


## 3. Algoritmo y Preprocesamiento

### Algoritmo: Regresión Binomial Negativa

El algoritmo seleccionado es la **Regresión Binomial Negativa** (`glm.nb` 
del paquete `MASS`), elegido en el Avance 2 por tres razones concretas:

1. **Está diseñado para datos de conteo con sobredispersión.** Incorpora un 
parámetro θ que absorbe la variabilidad extra que el modelo de Poisson no 
puede manejar. En nuestro caso la varianza es miles de veces mayor que la 
media, así que Poisson queda descartado desde el inicio.

2. **Tiene respaldo directo en la literatura.** Miah et al. (2024) 
demostraron que la Binomial Negativa supera a Poisson precisamente para 
modelar conteos departamentales de divorcios, que es exactamente nuestro caso.

3. **Es el más adecuado para n=22.** Al tener pocos parámetros, es menos 
propenso al sobreajuste que los modelos de ensemble como XGBoost o 
Random Forest, que necesitan más datos para funcionar bien.

### Preprocesamiento

```{r preprocesamiento}
vars_pred <- c("violencia_total", "edad_prom_victima", "hijos_prom",
               "pct_mujeres", "pct_urbano", "pct_casados")

# Estandarización Z-score de las predictoras numéricas
datos_std <- datos_modelo %>%
  mutate(across(all_of(vars_pred),
                ~ as.numeric(scale(.)),
                .names = "{.col}_z"))
```

Se aplicaron los siguientes pasos antes de ajustar cualquier modelo:

**a) Recodificación de valores especiales.** Los códigos 99 y 999 que usa el 
INE para indicar "dato ignorado" fueron convertidos a `NA` durante el análisis 
exploratorio. Sin esta corrección, esos valores habrían inflado artificialmente 
los promedios y correlaciones.

**b) Exclusión del código departamental 99.** Los registros sin departamento 
asignado no pueden atribuirse a ninguna unidad geográfica, por lo que se 
excluyeron del análisis agregado.

**c) Variable dummy `es_capital`.** Se creó una variable binaria que vale 1 
para el Departamento de Guatemala y 0 para los demás. Esto le permite al 
modelo tratar a la capital como un caso estructuralmente diferente sin 
necesidad de eliminarlo. Esta variable **no se estandariza** porque ya está 
en escala 0/1.

**d) Estandarización Z-score.** Las variables numéricas predictoras se 
transformaron a media = 0 y desviación estándar = 1. Esto es necesario porque 
operan en escalas muy distintas: `violencia_total` varía en decenas de miles 
mientras que `pct_casados` varía entre 0 y 100. Sin estandarizar, el modelo 
daría más peso artificialmente a las variables con números más grandes. Además, 
con las variables estandarizadas podemos comparar directamente los coeficientes 
para saber cuál predictor tiene más peso relativo.

```{r tabla-preprocesamiento}
# Verificación del resultado del preprocesamiento
datos_std %>%
  dplyr::select(cod_depto, violencia_total_z, edad_prom_victima_z,
                hijos_prom_z, pct_urbano_z, es_capital) %>%
  arrange(cod_depto) %>%
  mutate(across(where(is.numeric), ~ round(., 2))) %>%
  kable(caption = "Variables estandarizadas listas para el modelo (primeras columnas)")
```

Los valores negativos indican departamentos por debajo del promedio nacional 
en esa variable, y los positivos indican departamentos por encima. El 
departamento de Guatemala (cod=1) aparece con valores muy altos en 
`violencia_total_z`, lo que confirma visualmente que está muy por encima 
de la media nacional.