---
title: "Avance 3 — Modelos Predictivos"
author:
  - Luis Pedro Lira (23669)
  - Fernando Rocha (23501)
  - Juan Francisco Martínez (23617)
  - Luis Gilberto González (23353)
  - Joel Antonio Jaquez (23369)
date: "2026-04-25"
output:
  pdf_document:
    latex_engine: xelatex
---

```{r setup, include=FALSE}
knitr::opts_chunk$set(echo = FALSE, message = FALSE, warning = FALSE)

library(tidyverse)
library(MASS)
library(broom)
library(knitr)
library(ggplot2)
library(gridExtra)

# Evitar conflicto entre MASS y dplyr
select <- dplyr::select
filter <- dplyr::filter
mutate <- dplyr::mutate
```

```{r carga-datos}
divorcios <- read_csv("Datos/divorcios_total.csv")
violencia <- read_csv("Datos/violencia_total.csv")
```

```{r limpieza-datos}
violencia <- violencia %>%
  mutate(
    cod_depto         = floor(hec_deptomcpio / 100),
    vic_edad_clean    = ifelse(vic_edad > 110, NA, vic_edad),
    total_hijos_clean = ifelse(total_hijos == 99, NA, total_hijos)
  )

divorcios <- divorcios %>%
  mutate(cod_depto = DEPOCU)
```

```{r construccion-dataset}
# Agregamos violencia por departamento
vio_dep <- violencia %>%
  filter(!is.na(cod_depto), cod_depto != 99) %>%
  group_by(cod_depto) %>%
  summarise(
    violencia_total   = n(),
    edad_prom_victima = mean(vic_edad_clean,    na.rm = TRUE),
    hijos_prom        = mean(total_hijos_clean, na.rm = TRUE),
    pct_mujeres       = mean(vic_sexo == 2,      na.rm = TRUE) * 100,
    pct_urbano        = mean(hec_area == 1,       na.rm = TRUE) * 100,
    pct_casados       = mean(vic_est_civ == 2,    na.rm = TRUE) * 100,
    .groups = "drop"
  )

# Agregamos divorcios por departamento
div_dep <- divorcios %>%
  filter(!is.na(cod_depto), cod_depto != 99) %>%
  group_by(cod_depto) %>%
  summarise(casos_divorcio = n(), .groups = "drop")

# Unimos y creamos la dummy para Guatemala capital
datos_modelo <- vio_dep %>%
  inner_join(div_dep, by = "cod_depto") %>%
  mutate(es_capital = as.integer(cod_depto == 1))
```

## 1. Variable Respuesta

La variable que buscamos predecir es **`casos_divorcio`**: el total de divorcios
registrados en cada departamento de Guatemala durante el año 2022. Es una variable
de conteo (números enteros, nunca negativos), por lo que el problema es de
**regresión**, no de clasificación.

```{r stats-target}
stats_div <- datos_modelo %>%
  summarise(
    Mínimo   = min(casos_divorcio),
    Q1       = quantile(casos_divorcio, 0.25),
    Mediana  = median(casos_divorcio),
    Media    = round(mean(casos_divorcio), 0),
    Q3       = quantile(casos_divorcio, 0.75),
    Máximo   = max(casos_divorcio),
    Varianza = round(var(casos_divorcio), 0)
  )

kable(stats_div, caption = "Estadísticas descriptivas: casos_divorcio")
```

```{r grafico-target, fig.height=3.2, fig.cap="Divorcios registrados por departamento en 2022. El departamento de Guatemala concentra un volumen muy superior al resto del país."}
ggplot(datos_modelo,
       aes(x = reorder(factor(cod_depto), casos_divorcio),
           y = casos_divorcio,
           fill = factor(es_capital))) +
  geom_col(alpha = 0.85) +
  scale_fill_manual(values = c("0" = "#5DADE2", "1" = "#E74C3C"),
                    labels  = c("Interior", "Capital"),
                    name    = "") +
  labs(title = "Divorcios por departamento (2022)",
       x = "Departamento (ordenado por volumen)",
       y = "Casos de divorcio") +
  theme_minimal() +
  theme(axis.text.x = element_text(angle = 45, hjust = 1, size = 7))
```

Lo primero que llama la atención es la diferencia entre la **mediana** 
(`r median(datos_modelo$casos_divorcio)` divorcios) y la **media** 
(`r round(mean(datos_modelo$casos_divorcio), 0)` divorcios): la media está 
casi el doble de la mediana, lo que indica que unos pocos departamentos con 
valores muy altos están jalando ese promedio hacia arriba.

El caso más claro es el **departamento de Guatemala**, con 
`r max(datos_modelo$casos_divorcio)` divorcios, mientras que el resto del país 
ronda los 800 a 5,000. Esto genera una **varianza de 
`r format(round(var(datos_modelo$casos_divorcio)), big.mark=",")`**, que es 
miles de veces mayor que la media. En estadística, esa condición se llama 
**sobredispersión**, y es precisamente el motivo por el que no podemos usar 
una regresión de Poisson simple: ese modelo asume que varianza y media son 
iguales, supuesto que aquí se viola de forma severa. Por eso usamos la 
**Regresión Binomial Negativa**, que tiene un parámetro extra para absorber 
esa variabilidad adicional.