---
title: "Avance 3 — Modelos Predictivos"
author:
  - Luis Pedro Lira (23669)
  - Fernando Rocha (23501)
  - Juan Francisco Martínez (23617)
  - Luis Gilberto González (23353)
  - Joel Antonio Jaquez (23369)
date: "2026-04-25"
output:
  pdf_document:
    latex_engine: xelatex
---

```{r setup, include=FALSE}
knitr::opts_chunk$set(echo = FALSE, message = FALSE, warning = FALSE)

library(tidyverse)
library(MASS)
library(broom)
library(knitr)
library(ggplot2)
library(gridExtra)

# Evitar conflicto entre MASS y dplyr
select <- dplyr::select
filter <- dplyr::filter
mutate <- dplyr::mutate
```

```{r carga-datos}
divorcios <- read_csv("Datos/divorcios_total.csv")
violencia <- read_csv("Datos/violencia_total.csv")
```

```{r limpieza-datos}
violencia <- violencia %>%
  mutate(
    cod_depto         = floor(hec_deptomcpio / 100),
    vic_edad_clean    = ifelse(vic_edad > 110, NA, vic_edad),
    total_hijos_clean = ifelse(total_hijos == 99, NA, total_hijos)
  )

divorcios <- divorcios %>%
  mutate(cod_depto = DEPOCU)
```

```{r construccion-dataset}
# Agregamos violencia por departamento
vio_dep <- violencia %>%
  filter(!is.na(cod_depto), cod_depto != 99) %>%
  group_by(cod_depto) %>%
  summarise(
    violencia_total   = n(),
    edad_prom_victima = mean(vic_edad_clean,    na.rm = TRUE),
    hijos_prom        = mean(total_hijos_clean, na.rm = TRUE),
    pct_mujeres       = mean(vic_sexo == 2,      na.rm = TRUE) * 100,
    pct_urbano        = mean(hec_area == 1,       na.rm = TRUE) * 100,
    pct_casados       = mean(vic_est_civ == 2,    na.rm = TRUE) * 100,
    .groups = "drop"
  )

# Agregamos divorcios por departamento
div_dep <- divorcios %>%
  filter(!is.na(cod_depto), cod_depto != 99) %>%
  group_by(cod_depto) %>%
  summarise(casos_divorcio = n(), .groups = "drop")

# Unimos y creamos la dummy para Guatemala capital
datos_modelo <- vio_dep %>%
  inner_join(div_dep, by = "cod_depto") %>%
  mutate(es_capital = as.integer(cod_depto == 1))
```

## 1. Variable Respuesta

La variable que buscamos predecir es **`casos_divorcio`**: el total de divorcios
registrados en cada departamento de Guatemala durante el año 2022. Es una variable
de conteo (números enteros, nunca negativos), por lo que el problema es de
**regresión**, no de clasificación.

```{r stats-target}
stats_div <- datos_modelo %>%
  summarise(
    Mínimo   = min(casos_divorcio),
    Q1       = quantile(casos_divorcio, 0.25),
    Mediana  = median(casos_divorcio),
    Media    = round(mean(casos_divorcio), 0),
    Q3       = quantile(casos_divorcio, 0.75),
    Máximo   = max(casos_divorcio),
    Varianza = round(var(casos_divorcio), 0)
  )

kable(stats_div, caption = "Estadísticas descriptivas: casos_divorcio")
```

```{r grafico-target, fig.height=3.2, fig.cap="Divorcios registrados por departamento en 2022. El departamento de Guatemala concentra un volumen muy superior al resto del país."}
ggplot(datos_modelo,
       aes(x = reorder(factor(cod_depto), casos_divorcio),
           y = casos_divorcio,
           fill = factor(es_capital))) +
  geom_col(alpha = 0.85) +
  scale_fill_manual(values = c("0" = "#5DADE2", "1" = "#E74C3C"),
                    labels  = c("Interior", "Capital"),
                    name    = "") +
  labs(title = "Divorcios por departamento (2022)",
       x = "Departamento (ordenado por volumen)",
       y = "Casos de divorcio") +
  theme_minimal() +
  theme(axis.text.x = element_text(angle = 45, hjust = 1, size = 7))
```

Lo primero que llama la atención es la diferencia entre la **mediana** 
(`r median(datos_modelo$casos_divorcio)` divorcios) y la **media** 
(`r round(mean(datos_modelo$casos_divorcio), 0)` divorcios): la media está 
casi el doble de la mediana, lo que indica que unos pocos departamentos con 
valores muy altos están jalando ese promedio hacia arriba.

El caso más claro es el **departamento de Guatemala**, con 
`r max(datos_modelo$casos_divorcio)` divorcios, mientras que el resto del país 
ronda los 800 a 5,000. Esto genera una **varianza de 
`r format(round(var(datos_modelo$casos_divorcio)), big.mark=",")`**, que es 
miles de veces mayor que la media. En estadística, esa condición se llama 
**sobredispersión**, y es precisamente el motivo por el que no podemos usar 
una regresión de Poisson simple: ese modelo asume que varianza y media son 
iguales, supuesto que aquí se viola de forma severa. Por eso usamos la 
**Regresión Binomial Negativa**, que tiene un parámetro extra para absorber 
esa variabilidad adicional.
-------------------------------------------------------------------------------


## 2. Conjuntos de Entrenamiento y Prueba — Análisis de Atípicos

### Método de validación

Como tenemos solo **22 observaciones** que es una por departamento, hacer un split 
80/20 tradicional nos dejaría apenas 4 departamentos para probar el modelo, 
lo cual no es confiable. En su lugar usamos **validación cruzada 
Leave-One-Out (LOOCV)** donde cada iteración entrenamos con 21 departamentos 
y predecimos el que quedó fuera, repitiendo esto 22 veces hasta que cada 
departamento haya sido el "de prueba" una vez.

Esto nos da una estimación más honesta del error porque todos los datos 
participan tanto en entrenamiento como en prueba, sin desperdiciar 
observaciones con un dataset tan pequeño.

Como la variable respuesta es cuantitativa, **no aplica el concepto de 
balance de clases**. Lo que sí analizamos es la presencia de 
**observaciones atípicas con alta influencia** sobre el modelo.

### Análisis de atípicos

```{r analisis-atipicos, fig.height=3.5, fig.cap="Distancia de Cook por departamento. Valores sobre la línea roja indican puntos con influencia desproporcionada sobre los coeficientes del modelo."}
# Ajustamos un modelo base solo para calcular la influencia de cada punto
mod_diag <- MASS::glm.nb(
  casos_divorcio ~ violencia_total + es_capital + edad_prom_victima,
  data = datos_modelo
)

cook_d  <- cooks.distance(mod_diag)
cook_d  <- ifelse(is.na(cook_d), 0, cook_d)  # por si alguno da NA
umbral  <- 4 / nrow(datos_modelo)

datos_modelo <- datos_modelo %>%
  mutate(
    cook_dist     = cook_d,
    es_influyente = cook_d > umbral
  )

ggplot(datos_modelo,
       aes(x = reorder(factor(cod_depto), cook_dist),
           y = cook_dist,
           fill = es_influyente)) +
  geom_col(alpha = 0.85) +
  geom_hline(yintercept = umbral, color = "red",
             linetype = "dashed", linewidth = 0.8) +
  scale_fill_manual(values = c("FALSE" = "#AED6F1", "TRUE" = "#E74C3C"),
                    labels  = c("Normal", "Alta influencia"),
                    name    = "") +
  annotate("text", x = 4, y = umbral + 0.01,
           label = paste0("Umbral 4/n = ", round(umbral, 3)),
           color = "red", size = 3) +
  labs(title = "Distancia de Cook por departamento",
       x = "Departamento", y = "Distancia de Cook") +
  theme_minimal() +
  theme(axis.text.x = element_text(size = 7))
```

```{r tabla-atipicos}
datos_modelo %>%
  filter(es_influyente) %>%
  dplyr::select(cod_depto, violencia_total, casos_divorcio, cook_dist) %>%
  arrange(desc(cook_dist)) %>%
  mutate(cook_dist = round(cook_dist, 3)) %>%
  kable(caption = "Departamentos con distancia de Cook superior al umbral (4/n)")
```

La **distancia de Cook** mide cuánto cambiarían los coeficientes del modelo 
si elimináramos esa observación. El umbral estándar es 4/n = 
`r round(umbral, 3)`.

El departamento con mayor influencia es **Alta Verapaz (código 16)**, con una 
distancia de Cook de 1.616. Esto no es un error y tiene sentido porque Alta Verapaz 
registra más de 42,000 casos de violencia pero apenas 1,600 divorcios. Esa 
proporción tan inusual se explica por las barreras culturales, geográficas y 
económicas que enfrenta la población para formalizar una separación legal ante 
un juzgado, especialmente en comunidades rurales e indígenas. También aparecen 
como influyentes Jutiapa (22), Quetzaltenango (9) y Escuintla (5), aunque con 
valores mucho menores.

El **departamento de Guatemala (código 01)** no aparece como el más influyente 
porque la variable `es_capital` ya lo identifica explícitamente — el modelo 
sabe que es estructuralmente diferente al resto, por lo que su efecto queda 
absorbido por esa dummy en lugar de distorsionar los demás coeficientes.