---
title: "Pre — Avance 3: Modelos con un Algoritmo"
author:
  - Luis Pedro Lira (23669)
  - Fernando Rocha (23501)
  - Juan Francisco Martínez (23617)
  - Luis Gilberto González (23353)
  - Joel Antonio Jaquez (23369)
date: "2026-04-24"
output:
  pdf_document:
    latex_engine: xelatex
editor_options:
  markdown:
    wrap: sentence
---

```{r setup, include=FALSE}
knitr::opts_chunk$set(echo = FALSE, message = FALSE, warning = FALSE)

# IMPORTANTE: tidyverse PRIMERO, luego MASS
# Así tidyverse pisa a MASS y select() de dplyr queda activo
library(tidyverse)
library(MASS)        # glm.nb() — carga DESPUÉS de tidyverse
library(broom)       # tidy() para tablas de coeficientes
library(knitr)
library(ggplot2)
library(gridExtra)

# Resolver el conflicto explícitamente:
# Forzar que select, filter y mutate sean siempre los de dplyr
select <- dplyr::select
filter <- dplyr::filter
mutate <- dplyr::mutate
```

```{r carga-datos}
# ── Cargar los datasets originales ──────────────────────────────────────────
# Ajusta las rutas si tus CSV están en otra carpeta
divorcios <- read_csv("Datos/divorcios_total.csv")
violencia <- read_csv("Datos/violencia_total.csv")
```

```{r limpieza-datos}
# ── Limpieza de violencia (igual que en proyecto1.Rmd) ──────────────────────
violencia <- violencia %>%
  mutate(
    cod_depto        = floor(hec_deptomcpio / 100),
    sexo_label       = case_when(vic_sexo == 1 ~ "Hombre",
                                 vic_sexo == 2 ~ "Mujer",
                                 TRUE ~ "Ignorado"),
    vic_edad_clean   = ifelse(vic_edad > 110, NA, vic_edad),
    total_hijos_clean = ifelse(total_hijos == 99, NA, total_hijos),
    est_civ_label    = case_when(vic_est_civ == 1 ~ "Soltero(a)",
                                 vic_est_civ == 2 ~ "Casado(a)",
                                 vic_est_civ == 3 ~ "Unido(a)",
                                 TRUE ~ "Ignorado"),
    relacion_label   = case_when(vic_rel_agr == 1 ~ "Esposo/Conviviente",
                                 vic_rel_agr == 2 ~ "Ex-Esposo/Ex-Pareja",
                                 vic_rel_agr == 3 ~ "Padre/Madre",
                                 vic_rel_agr == 4 ~ "Hijo(a)",
                                 vic_rel_agr == 5 ~ "Hermano(a)",
                                 TRUE ~ "Otro/No especificado")
  )

# Limpieza de divorcios (igual que en proyecto1.Rmd) 
divorcios <- divorcios %>%
  mutate(
    cod_depto       = DEPOCU,
    edad_hom_clean  = ifelse(EDADHOM > 110, NA, EDADHOM),
    edad_muj_clean  = ifelse(EDADMUJ > 110, NA, EDADMUJ),
    diferencia_edad = edad_hom_clean - edad_muj_clean
  )
```

```{r construccion-dataset}
# ── Construir dataset departamental final 
vio_dep <- violencia %>%
  filter(!is.na(cod_depto), cod_depto != 99) %>%
  group_by(cod_depto) %>%
  summarise(
    violencia_total   = n(),
    edad_prom_victima = mean(vic_edad_clean,     na.rm = TRUE),
    hijos_prom        = mean(total_hijos_clean,  na.rm = TRUE),
    pct_mujeres       = mean(vic_sexo == 2,       na.rm = TRUE) * 100,
    pct_urbano        = mean(hec_area == 1,        na.rm = TRUE) * 100,
    pct_casados       = mean(vic_est_civ == 2,     na.rm = TRUE) * 100,
    .groups = "drop"
  )

div_dep <- divorcios %>%
  filter(!is.na(cod_depto), cod_depto != 99) %>%
  group_by(cod_depto) %>%
  summarise(casos_divorcio = n(), .groups = "drop")

# Unir y crear dummy para el outlier metropolitano
datos_modelo <- vio_dep %>%
  inner_join(div_dep, by = "cod_depto") %>%
  mutate(
    es_capital = as.integer(cod_depto == 1)  # 1 = Depto Guatemala, 0 = resto
  )

kable(
  datos_modelo %>%
    dplyr::select(cod_depto, violencia_total, casos_divorcio,
                  es_capital, edad_prom_victima, hijos_prom,
                  pct_mujeres, pct_urbano, pct_casados) %>%
    arrange(cod_depto),
  digits  = 1,
  caption = "Dataset final: 22 departamentos con indicadores (2022)"
)
```

El dataset agregado tiene **22 observaciones** (una por departamento),
la variable respuesta `casos_divorcio` y siete variables explicativas,
incluyendo la dummy `es_capital` para controlar el outlier de la capital
sin eliminar esa observación del análisis.

---

# Avance 3: Modelos con un Algoritmo

---

## 1. Variable Respuesta

La variable objetivo es **`casos_divorcio`**: número total de divorcios
registrados por departamento en Guatemala durante el año 2022.
Desde el punto de vista estadístico es una **variable cuantitativa discreta
de conteo** (enteros ≥ 0), por lo que el problema se aborda como
**regresión**, no clasificación.

```{r stats-target}
stats_div <- datos_modelo %>%
  summarise(
    Mínimo   = min(casos_divorcio),
    Q1       = quantile(casos_divorcio, 0.25),
    Mediana  = median(casos_divorcio),
    Media    = round(mean(casos_divorcio), 0),
    Q3       = quantile(casos_divorcio, 0.75),
    Máximo   = max(casos_divorcio),
    Varianza = round(var(casos_divorcio), 0)
  )
kable(stats_div,
      caption = "Estadísticas descriptivas de la variable respuesta")
```

La varianza (`r format(round(var(datos_modelo$casos_divorcio)), big.mark = ",")`
divorcios²) supera ampliamente a la media
(`r round(mean(datos_modelo$casos_divorcio), 0)` divorcios),
confirmando **sobredispersión severa** que invalida el modelo de Poisson
estándar y fundamenta la elección de la
**Regresión Binomial Negativa** (Miah et al., 2024).

---

## 2. Conjuntos de Entrenamiento y Prueba — Análisis de Atípicos

### Estrategia de Validación: Leave-One-Out Cross-Validation (LOOCV)

Con solo **22 observaciones**, un esquema 80/20 convencional dejaría
únicamente 4 departamentos como prueba, generando estimaciones inestables
del error de generalización.
Se adopta **LOOCV**: en cada iteración se entrena con 21 departamentos
y se predice el restante; el proceso se repite 22 veces.
Esta estrategia fue seleccionada en el Avance 2 por ser la más adecuada
dado el tamaño muestral reducido.

Al ser la variable respuesta cuantitativa, **no aplica balance de clases**.
En su lugar se analiza la presencia de atípicos de alta influencia:

```{r analisis-atipicos, fig.height=3.5, fig.cap="Distancia de Cook por departamento. El Departamento de Guatemala (cod=1) es el único punto de alta influencia estructural, controlado mediante la dummy es_capital."}
# Modelo diagnóstico para calcular Cook's Distance
mod_diag <- MASS::glm.nb(
  casos_divorcio ~ violencia_total + es_capital + edad_prom_victima,
  data = datos_modelo
)

cook_d  <- cooks.distance(mod_diag)
umbral  <- 4 / nrow(datos_modelo)

datos_modelo <- datos_modelo %>%
  mutate(
    cook_dist    = cook_d,
    es_influyente = cook_d > umbral
  )

ggplot(datos_modelo,
       aes(x = reorder(factor(cod_depto), cook_dist),
           y = cook_dist,
           fill = es_influyente)) +
  geom_col(alpha = 0.85) +
  geom_hline(yintercept = umbral, color = "red",
             linetype = "dashed", linewidth = 0.8) +
  scale_fill_manual(
    values = c("FALSE" = "#AED6F1", "TRUE" = "#E74C3C"),
    labels = c("Normal", "Alta influencia"),
    name   = ""
  ) +
  annotate("text", x = 3, y = umbral + 0.004,
           label = paste0("Umbral 4/n = ", round(umbral, 3)),
           color = "red", size = 3) +
  labs(
    title = "Distancia de Cook por departamento",
    x = "Código de departamento", y = "Distancia de Cook"
  ) +
  theme_minimal() +
  theme(axis.text.x = element_text(size = 7))
```

El **Departamento de Guatemala (cod_depto = 1)** supera el umbral 4/n =
`r round(umbral, 3)` de manera significativa.
Con divorcios (`r max(datos_modelo$casos_divorcio[datos_modelo$cod_depto==1])`
para la capital) entre 6 y 20 veces superiores al resto del país,
actúa como punto de alta influencia.
La estrategia adoptada en el Avance 2 consiste en **incluirlo con una
variable dummy `es_capital`**, permitiendo al modelo aprender de él sin
que distorsione los coeficientes del resto de departamentos.

---

## 3. Algoritmo y Preprocesamiento

### Algoritmo: Regresión Binomial Negativa

Conforme a la selección del Avance 2, el algoritmo principal es la
**Regresión Binomial Negativa** (función `glm.nb` del paquete `MASS`).
Fue elegido sobre los demás candidatos por:

1. **Diseño específico para sobredispersión:** Incorpora el parámetro θ
   que absorbe la variabilidad adicional que el modelo de Poisson no puede
   manejar, evitando inflar artificialmente la significancia de los predictores.
2. **Validación directa en la literatura:** Miah et al. (2024) demostraron
   su superioridad sobre Poisson para conteos departamentales de divorcios,
   el escenario exacto de este proyecto.
3. **Adecuación al tamaño muestral:** Al ser paramétrico con pocos
   coeficientes, es el menos propenso al sobreajuste con n = 22, a
   diferencia de los modelos de ensemble (XGBoost, Random Forest).

### Preprocesamiento Aplicado

```{r preprocesamiento}
vars_pred <- c("violencia_total", "edad_prom_victima", "hijos_prom",
               "pct_mujeres", "pct_urbano", "pct_casados")

# Estandarización Z-score de las predictoras numéricas
# es_capital NO se estandariza (ya es binaria 0/1)
datos_std <- datos_modelo %>%
  mutate(across(all_of(vars_pred),
                ~ as.numeric(scale(.)),
                .names = "{.col}_z"))
```

Se aplicaron los siguientes pasos de preprocesamiento:

**a) Recodificación de valores especiales:** Los códigos 99 y 999 del INE
fueron convertidos a `NA` durante el EDA, eliminando distorsiones en
estadísticas y correlaciones.

**b) Exclusión del código departamental 99:** Registros sin asignación
geográfica válida fueron excluidos del análisis agregado.

**c) Construcción de la variable `es_capital`:** Dummy binaria (0/1) que
identifica al Departamento de Guatemala, permitiendo al modelo diferenciar
estructuralmente la capital sin eliminarla.

**d) Estandarización Z-score:** Las predictoras numéricas se transforman a
media = 0 y desviación estándar = 1. Esto es necesario porque las variables
operan en escalas incomparables: `violencia_total` varía en decenas de
miles mientras `pct_casados` varía de 0 a 100. La estandarización además
permite comparar los coeficientes como medidas de importancia relativa.

---

## 4. Construcción de Modelos

Se ajustan **cuatro modelos Binomial Negativa** variando la especificación
de predictores, incluyendo un modelo con término de interacción que permite
que el efecto de la violencia sobre los divorcios sea diferente en la capital
respecto al interior del país.

```{r funcion-loocv}
loocv_nb <- function(formula, data) {
  n   <- nrow(data)
  sq  <- numeric(n)
  ab  <- numeric(n)
  for (i in seq_len(n)) {
    fit   <- MASS::glm.nb(formula, data = data[-i, ])
    pred  <- predict(fit, newdata = data[i, ], type = "response")
    err   <- data$casos_divorcio[i] - pred
    sq[i] <- err^2
    ab[i] <- abs(err)
  }
  list(RMSE = sqrt(mean(sq)), MAE = mean(ab))
}
```

```{r modelos}
m1 <- MASS::glm.nb(
  casos_divorcio ~ violencia_total_z + es_capital,
  data = datos_std)

m2 <- MASS::glm.nb(
  casos_divorcio ~ violencia_total_z + es_capital +
    edad_prom_victima_z + pct_urbano_z,
  data = datos_std)

m3 <- MASS::glm.nb(
  casos_divorcio ~ violencia_total_z * es_capital +
    edad_prom_victima_z + pct_urbano_z,
  data = datos_std)

m_final <- MASS::glm.nb(
  casos_divorcio ~ violencia_total_z * es_capital +
    edad_prom_victima_z + pct_urbano_z + hijos_prom_z,
  data = datos_std)
```

**Modelo 1** es la línea base: solo violencia y la dummy de capital.

**Modelo 2** agrega `edad_prom_victima` y `pct_urbano`, variables con
justificación teórica directa del Avance 2.

**Modelo 3** introduce un **término de interacción** `violencia × es_capital`,
permitiendo que el efecto de la violencia sobre los divorcios sea diferente
en la capital que en el interior. Esto es teóricamente relevante: en la
capital, más acceso a juzgados y abogados puede amplificar esa relación.

**Modelo Final** agrega `hijos_prom` al modelo de interacción, capturando
si la presencia de hijos actúa como barrera o acelerador de la separación legal.

```{r comparacion-modelos}
cv1 <- loocv_nb(casos_divorcio ~ violencia_total_z + es_capital, datos_std)
cv2 <- loocv_nb(casos_divorcio ~ violencia_total_z + es_capital +
                  edad_prom_victima_z + pct_urbano_z, datos_std)
cv3 <- loocv_nb(casos_divorcio ~ violencia_total_z * es_capital +
                  edad_prom_victima_z + pct_urbano_z, datos_std)
cvf <- loocv_nb(casos_divorcio ~ violencia_total_z * es_capital +
                  edad_prom_victima_z + pct_urbano_z + hijos_prom_z, datos_std)

comparacion <- tibble(
  Modelo       = c("M1: Línea base", "M2: Base teórico",
                   "M3: Interacción", "M-Final: Completo"),
  `# Param.`   = c(2, 4, 5, 6),
  AIC          = round(c(AIC(m1), AIC(m2), AIC(m3), AIC(m_final)), 1),
  `Theta (θ)`  = round(c(m1$theta, m2$theta, m3$theta, m_final$theta), 2),
  `RMSE LOOCV` = round(c(cv1$RMSE, cv2$RMSE, cv3$RMSE, cvf$RMSE), 0),
  `MAE LOOCV`  = round(c(cv1$MAE,  cv2$MAE,  cv3$MAE,  cvf$MAE),  0)
)

kable(comparacion,
      caption = paste("Comparación de modelos. MAE-LOOCV es la métrica",
                      "principal: más robusta que RMSE ante el outlier",
                      "del Departamento de Guatemala."))
```

---