---
title: "Proyecto_Entrega2_Presentación_Resultados"
author: "- Luis Pedro Lira (23669)   - Fernando Rocha (23501)   - Juan Francisco Martínez
  (23617)   - Luis Gilberto González (23353)   - Joel Antonio Jaquez (23369)"
date: "2026-05-01"
output: pdf_document
editor_options: 
  markdown: 
    wrap: 72
---

```{r setup, include=FALSE}
knitr::opts_chunk$set(
  echo    = TRUE,
  message = FALSE,
  warning = FALSE
)
set.seed(123)
library(tidyverse)
library(janitor)
library(MASS)
library(broom)
library(knitr)
library(kableExtra)
library(ggplot2)
select <- dplyr::select
filter <- dplyr::filter
mutate <- dplyr::mutate
```

```{r cargar-datos, include=FALSE}
divorcios_raw <- read_csv("Datos/divorcios_total.csv") %>% filter(year == 2022)
violencia_raw <- read_csv("Datos/violencia_total.csv") %>% filter(year == 2022)
```

```{r limpiar-datos, include=FALSE}
violencia_proc <- violencia_raw %>%
  mutate(
    cod_depto      = floor(hec_deptomcpio / 100),
    vic_edad_clean = ifelse(vic_edad > 110, NA, vic_edad)
  ) %>%
  filter(!is.na(cod_depto), cod_depto != 99)

divorcios_proc <- divorcios_raw %>%
  mutate(cod_depto = DEPOCU) %>%
  filter(!is.na(cod_depto), cod_depto != 99)
```

```{r agregar-departamentos, include=FALSE}
violencia_dep <- violencia_proc %>%
  group_by(cod_depto) %>%
  summarise(
    casos_violencia   = n(),
    edad_victima_prom = mean(vic_edad_clean, na.rm = TRUE),
    porc_urbano       = mean(hec_area == 1, na.rm = TRUE),
    .groups = "drop"
  )

divorcios_dep <- divorcios_proc %>%
  group_by(cod_depto) %>%
  summarise(
    casos_divorcio = n(),
    .groups = "drop"
  )
```

```{r construir-datos-modelo, include=FALSE}
datos_modelo <- violencia_dep %>%
  inner_join(divorcios_dep, by = "cod_depto") %>%
  mutate(
    es_capital          = as.integer(cod_depto == 1),
    casos_violencia_z   = as.numeric(scale(casos_violencia)),
    edad_victima_prom_z = as.numeric(scale(edad_victima_prom)),
    porc_urbano_z       = as.numeric(scale(porc_urbano))
  )
```

```{r verificar-datos-modelo, include=FALSE}
columnas_requeridas <- c(
  "cod_depto", "casos_divorcio",
  "casos_violencia_z", "edad_victima_prom_z",
  "porc_urbano_z", "es_capital"
)
faltantes <- setdiff(columnas_requeridas, names(datos_modelo))
if (length(faltantes) > 0) {
  stop(paste("Faltan columnas:", paste(faltantes, collapse = ", ")))
} else {
  cat("datos_modelo OK —", nrow(datos_modelo), "departamentos,",
      ncol(datos_modelo), "columnas\n")
}
```

```{r funcion-metricas, include=FALSE}
calcular_metricas <- function(observado, predicho) {
  tibble(
    MAE  = mean(abs(observado - predicho), na.rm = TRUE),
    RMSE = sqrt(mean((observado - predicho)^2, na.rm = TRUE)),
    MAPE = mean(
      abs((observado - predicho) / ifelse(observado == 0, NA, observado)),
      na.rm = TRUE
    ) * 100
  )
}
```

------------------------------------------------------------------------

# Actividad 5: Conjuntos de entrenamiento y prueba

## Método de validación

Dado que el conjunto de datos está agregado a nivel departamental y
cuenta con únicamente 22 observaciones, no es posible aplicar una
partición fija tradicional de entrenamiento y prueba. Con una división
estándar 80/20 el conjunto de prueba quedaría con apenas 4
departamentos, lo que haría que los resultados dependieran fuertemente
de cuáles cayeron en cada partición.

Por esta razón se utilizó **Leave-One-Out Cross Validation (LOOCV)**. En
cada iteración el modelo se entrena con 21 departamentos y se evalúa en
el departamento restante, repitiendo el proceso 22 veces hasta que todos
los departamentos hayan sido usados exactamente una vez como prueba. Las
métricas finales se calculan promediando los errores de las 22
iteraciones, lo que produce una estimación más honesta del error de
generalización sin desperdiciar observaciones.

Como la variable respuesta es cuantitativa, **no aplica el concepto de
balance de clases**. En su lugar se analiza la presencia de valores
atípicos con alta influencia sobre el modelo.

```{r loocv-proporciones}
n_obs      <- nrow(datos_modelo)
porc_train <- (n_obs - 1) / n_obs * 100
porc_test  <- 1 / n_obs * 100

tibble(
  `N observaciones`               = n_obs,
  `% entrenamiento por iteración` = round(porc_train, 2),
  `% prueba por iteración`        = round(porc_test, 2)
) %>%
  kable(caption = "Proporciones de entrenamiento y prueba bajo LOOCV")
```

En cada iteración se usa el **95.45%** de los datos para entrenamiento y
el **4.55%** para prueba.

## Análisis de atípicos

Al tratarse de un problema de regresión con variable respuesta
cuantitativa, se analiza la distribución de `casos_divorcio` para
identificar observaciones con comportamiento extremo que puedan influir
desproporcionadamente en los modelos.

```{r atipicos-boxplot, fig.height=4, fig.cap="Distribución de divorcios por departamento. El punto rojo corresponde al Departamento de Guatemala, cuyo volumen es extremadamente superior al resto del país."}
ggplot(datos_modelo, aes(x = "", y = casos_divorcio)) +
  geom_boxplot(fill = "lightblue", outlier.color = "red",
               outlier.size = 3) +
  geom_text(
    data = datos_modelo %>% filter(casos_divorcio > 1000),
    aes(label = cod_depto),
    hjust = -0.5, size = 3
  ) +
  labs(
    title = "Distribución de divorcios por departamento (2022)",
    x     = "",
    y     = "Número de divorcios"
  ) +
  theme_minimal()
```

```{r atipicos-zscore}
datos_modelo %>%
  arrange(desc(casos_divorcio)) %>%
  select(cod_depto, casos_divorcio) %>%
  mutate(
    z_score = round(
      (casos_divorcio - mean(casos_divorcio)) / sd(casos_divorcio), 2
    )
  ) %>%
  kable(caption = "Departamentos ordenados por divorcios con z-score")
```

El Departamento de Guatemala (cod_depto = 1) presenta un z-score muy
superior al resto, confirmando su condición de **outlier estructural
extremo**. Su volumen de divorcios es entre 6 y 8 veces mayor que el
promedio del resto de departamentos, lo que refleja su desproporción
poblacional y su concentración de servicios judiciales respecto al
interior del país.

Este departamento no se elimina del análisis porque es una observación
real y relevante para el problema. En su lugar se controla mediante la
variable dummy `es_capital`, que se detalla en la siguiente sección.

------------------------------------------------------------------------

# Actividad 6: Preprocesamiento y preparación de datos

Esta sección describe todas las transformaciones aplicadas a los datos
antes de entrenar los modelos. El resultado final es el objeto
`datos_modelo`, que será utilizado por todos los algoritmos en las
actividades 7 y 8.

## Carga y filtro por año

Los archivos fuente del INE contienen registros del período 2012 a 2022.
Se filtra únicamente el año **2022** para garantizar un análisis de
corte transversal limpio, donde cada departamento representa una
observación bajo condiciones temporales homogéneas. Mezclar múltiples
años sin modelar la estructura temporal produciría conteos inflados sin
interpretación válida para un modelo de regresión de corte transversal.

```{r mostrar-carga}
cat("Registros de divorcios (2022):", nrow(divorcios_raw), "\n")
cat("Registros de violencia (2022):", nrow(violencia_raw), "\n")
```

## Limpieza y recodificación

Los archivos del INE utilizan los códigos 99 y 999 para representar
información no especificada. Estos valores se transforman en `NA` para
evitar que distorsionen los cálculos. Adicionalmente, los registros con
código departamental 99 se excluyen porque no pueden asignarse a ninguna
unidad geográfica válida.

## Agregación departamental y selección de covariables

Los microdatos individuales se agrupan por departamento. Se calculan
tres covariables a partir del dataset de violencia:

-   **`casos_violencia`**: conteo total de casos de violencia
    intrafamiliar.
-   **`edad_victima_prom`**: edad promedio de la víctima como proxy del
    perfil etario departamental.
-   **`porc_urbano`**: proporción de casos en área urbana como proxy de
    urbanización.

La variable `hijos_prom` fue evaluada y descartada por presentar una
correlación prácticamente nula con la variable respuesta (r = 0.095), lo
que indica que no aporta capacidad predictiva al modelo.

```{r mostrar-agregacion}
cat("Departamentos en violencia:", nrow(violencia_dep), "\n")
cat("Departamentos en divorcios:", nrow(divorcios_dep), "\n")
```

## Transformaciones aplicadas al dataset final

Una vez construido el dataset con las variables base, se aplicaron dos
transformaciones adicionales:

**Estandarización z-score.** Las variables continuas (`casos_violencia`,
`edad_victima_prom`, `porc_urbano`) se transformaron a z-score, restando
la media y dividiendo por la desviación estándar. Esto permite comparar
directamente la magnitud de los coeficientes entre predictores con
escalas distintas y mejora la estabilidad numérica de los algoritmos.

**Variable dummy `es_capital`.** El análisis exploratorio identificó al
Departamento de Guatemala como un outlier estructural extremo. Esta
variable binaria vale 1 para ese departamento y 0 para los demás,
permitiendo que los modelos capturen su diferencia estructural sin
eliminarlo del análisis.

## Dataset final de modelado

```{r vista-datos-modelo}
datos_modelo %>%
  select(cod_depto, casos_divorcio, casos_violencia,
         edad_victima_prom, porc_urbano, es_capital) %>%
  kable(digits = 2,
        caption = "Dataset de modelado: variables originales por departamento (2022)")
```

```{r resumen-datos-modelo}
datos_modelo %>%
  select(casos_divorcio, casos_violencia,
         edad_victima_prom, porc_urbano) %>%
  summary()
```

El dataset final cuenta con **22 observaciones** una por departamento
y las columnas estandarizadas (`_z`) listas para ser usadas
directamente por todos los modelos. No hay valores faltantes en ninguna
de las covariables, por lo que no fue necesario aplicar imputación.

## Función de métricas

Para mantener consistencia en la evaluación de todos los algoritmos, se
define una única función de métricas que será utilizada por los cuatro
modelos en las actividades siguientes:

-   **MAE**: error absoluto promedio en número de divorcios.
-   **RMSE**: penaliza más los errores grandes, útil para detectar
    fallos en departamentos extremos.
-   **MAPE**: error porcentual promedio, facilita la interpretación
    relativa.

Para los modelos estadísticos (Poisson y Binomial Negativa) se añaden
adicionalmente **AIC** y **BIC** como criterios de selección entre
variantes.
